臺灣高等法院民事判決　93年度保險上字第35號
上　訴　人　乙○○（張淳婷之承受訴訟人）
　　　　　　甲○○（張淳婷之承受訴訟人）
共　　　同
訴訟代理人　金志雄律師
被上　訴人　三商美邦人壽保險股份有限公司
法定代理人　陳翔立（陳河東之承受訴訟人）
訴訟代理人　郭宏義律師
複代　理人　池泰毅律師
當事人間給付保險金事件，兩造對於中華民國93年4月12日台灣
台北地方法院91年度保險字第121號第一審判決提起上訴，本院
於民國94年1月26日言詞辯論終結，判決如下：
    主      文
上訴駁回。
第二審訴訟費用由上訴人負擔。
    事實及理由
一、本件原告張淳婷起訴後，於民國（下同）92年3月8日死亡，
    上訴人為其父母，即法定繼承人，有渠等之
    稽（原審卷第157頁），則上訴人於同年8月29日聲明承受訴
    訟（原審卷第155頁），合於民事訴訟法第168條規定，原審
    准由上訴人續行訴訟，核無不合。
二、被上訴人原法定代理人陳河東，於94年1月5日變更登記為陳
    翔立，有被上訴人提出變更營業登記卡、營業執照為憑（本
    院卷第160至163頁），經被上訴人聲明由陳翔立承受訴訟，
    合於民事訴訟法第170條規定，應准由陳翔立續行訴訟。
三、上訴人起訴主張：保險法第127條所謂保險事故已發生，主
    觀上以保險人、要保人、被保險人知悉其發生為限，若不知
    悉，保險契約仍屬有效，且劉宗榮先生闡述「保險人主張免
　　責時，必先證明保險事故於保險契約生效前已發生，且於外
　  表顯示之跡象，要保人或被保險人不得諉為不知之情形下，
    方有適用」；張淳婷（原名張力云）於90年12月3日出生，
　　經台大醫院新生兒篩檢中心檢驗為正常，同年月24日其母即
　  上訴人甲○○為要保人，以張淳婷為被保險人及受益人，與
    被上訴人訂立祥安終身壽險保險契約（保單號碼0000000000
    00），附加新住院醫療保險附約、日額型住院醫療終身健康
    保險附約、手術醫療終身健康保險附約（以下稱系爭契約）
    ，自同年月24日生效，張淳婷於翌日進食量減少，在惠心聯
    合診所就醫，經醫師診斷無異狀，但同年月26 日仍感不適
    ，至趙銘燦小兒科診所就醫，經診斷疑似敗血症，即轉診至
    長庚紀念醫院（以下稱長庚醫院）接受手術治療，發現有腹
    膜炎合併大量腸壞死、敗血症等急性疾病，但與餵食困難無
    關，而係同年月25日潘德和醫師診斷後至同年月26日趙銘燦
    醫師診斷前發病，詎張淳婷於91年3月8日依系爭新住院醫療
　　保險附約第10條第1項、系爭日額型住院醫療終身健康保險
　  附約第10條、系爭手術醫療終身健康保附約第10條第1項等
    規定，請求被上訴人給付住院日額保險金新台幣（以下同）
    120000元、前30日住院保險金60000元、後150日住院保險金
    450000元、加護病房住院保險金720000元、手術保險金2000
    0元，合計0000000元，再於91年10月18日依系爭日額型住院
    醫療終身健康保險附約第11條規定，請求被上訴人給付出院
    療養保險金180000元，均遭被上訴人拒絕，張淳婷嗣於92年
    3月8日死亡，由上訴人繼承並承受訴訟，為此依系爭契約，
    求為命被上訴人給付0000000元，及其中0000000元自91年3
    月29日起，其中180000元自同年11月6日起，均至清償日止
    ，按年息100分之10計算之利息之判決，並願供擔保，請准
    宣告假執行等語。
四、被上訴人以：保險法第127條為健康保險之特別規定，優於
    同法第51條普通規定而為適用，且系爭新住院醫療保險附約
    、日額型住院醫療終身健康保險附約、手術醫療終身健康保
　　險附約第2條均約定：「本附約所稱『疾病』係指被保險人
　  自本附約生效日起所發生之疾病」，故張淳婷之疾病於保險
    契約生效日前已發生，雖「潛伏期」橫跨保險契約前後，而
    在保險契約簽訂後始發作或確認，均非系爭契約承保之疾病
    範圍；上訴人在惠心聯合診所主訴張淳婷已有十天餵食不良
    及餵食困難，在長庚醫院主訴餵食困難兩週及體重減輕，且
　　行政院國軍退除役官兵輔導委員會台北榮民總醫院（以下稱
　  台北榮民總醫院）鑑定認為張淳婷餵食不良、體重嚴重缺失
    ，為生病現象，但未及早發覺，導致疾病在90年12月26日「
    以排山倒海之勢完全表現出來」，而出現腸道破裂引起腹膜
    炎及敗血性休克，故推論十天左右餵食不良期間是日後腸道
    破裂引起腹膜炎及敗血性休克之潛伏期，伊不負給付保險金
    之責任；潘德和醫師自承「已離開診所，故僅能憑記憶為此
    事做出判定」，其陳述欠缺客觀文件基礎，且其是否誤診而
　　延誤張淳婷之病症，與本件爭議密切攸關，難期其為公正、
　  客觀之陳述；張渟婷自90年12月26日起至91年9月14日止住
    院，不得請求出院療養保險金等語，資為抗辯。
五、原審駁回上訴人之訴及假執行聲請，上訴人全部不服，提起
    上訴，聲明求為：(一)原判決廢棄，(二)被上訴人應給付上訴人
    0000000元，及其中0000000元自91年3月29日起，其中18000
　　0元自同年11月6日起，均至清償日止，按年息100分之10計
　  算之利息，(三)願供擔保，請准宣告假執行。被上訴人則聲明
    求為：(一)上訴駁回，(二)如受不利判決，願供擔保免假執行。
六、上訴人主張下列事實，經其舉證以實其說，並為被上訴人所
    不爭執，堪信為真正：
　(一)張淳婷（原名張力云）於90年12月3日在張錫安婦產科診所
  　出生，經台大醫院新生兒篩檢中心檢驗為正常，於同年月25
　　日在惠心聯合診所就醫，診斷為「未明示之胃功能性障礙」
　  ，同年月26日張淳婷在趙銘燦小兒科診所就醫，經診斷疑似
    敗血症，即轉診至長庚醫院接受手術治療，發現其腹膜炎合
    併大量腸壞死，迄92年3月8日死亡。經上訴人提出
    、張錫安婦產科診所出院病歷摘要、檢驗報告、惠心聯合診
    所診斷證明書、趙銘燦小兒科診所病歷摘要、長庚醫院診斷
    證明書、死亡證明書為證（原審卷第9、31、32、33、156、
    157頁）。核與被上訴人提出長庚醫院病歷摘要（原審卷第5
  　3、133至143頁），及惠心聯合診所91年10月8日惠心聯合診
    所字第91008號函、趙銘燦小兒科診所91年10月7日法字第91
    10070 1號函、張錫安婦產科診所來函、長庚醫院（九二）
    長庚院法字第0371、1270號函相符（原審卷第59、67、91、
    117、189頁）。
　(二)上訴人為張淳婷之父母，上訴人甲○○於90年12月24日以張
　  淳婷為被保險人及受益人，與被上訴人訂立祥安終身壽險保
    險契約（保單號碼000000000000），附加新住院醫療保險附
    約、日額型住院醫療終身健康保險附約、手術醫療終身健康
    保險附約，即日生效。但張淳婷於於91年3 月8 日依系爭新
　  健康保險附約第10條、系爭手術醫療終身健康保附約第10條
    第1項等規定，請求被上訴人給付住院日額保險金120000元
    、前30日住院保險金60000 元、後150 日住院保險金450000
    元、加護病房住院保險金720000元、手術保險金20000 元，
    再於91年10月18日依系爭日額型住院醫療終身健康保險附約
    第11條規定，請求被上訴人給付出院療養保險金180000元，
    均遭被上訴人拒絕。經上訴人提出保險契約、理賠申請書、
    被上訴人變更登記表、
    、41、157 、239 頁、本院卷第121 至140 頁），核與被上
    訴人提出之要保書相符（本院卷第111 頁）。
七、關於張淳婷所罹患腸道破裂引起腹膜炎及敗血性休克等疾病
    ，是否於系爭契約生效前已潛伏存在之爭點，論述如後：
  (一)趙銘燦小兒科診所91年10月7日法字第91100701號函載：「
    張淳婷於90年12月26 日下午由家長攜到本院就診，主訴約
    自就診前一日晚間起哭鬧不安，餵食不易(60ML）．．當時
    體重2750GM．．活動力差、不安．．胸腹呼吸有凹陷、腹脹
    、腸嚅動聲弱，初步臆斷為『疑似敗血症』」（原審卷第67
    頁）。
　(二)原審囑託台北榮民總醫院鑑定，其以93年1月15日北總兒字
  　第0930000289號函覆：「1.張淳婷於張錫安婦產診所自90/1
    2/3至90 /12/16之餵食紀錄顯示自第4天開始每日攝取奶量
    約400CC（除12/10紀錄量250CC），12/16出院前共餵食兩次
    ，每次70CC，相隔四小時，此餵食量對於出生半個月之女性
    新生兒還在正常範圍內，除12/10外，並無偏低。2.根據陳
    擇銘醫師病歷之記載，女嬰回家後，至12/25兩星期內餵食
    情況不良，每次只餵20~30CC，12/26日趙銘燦醫師記載，病
    嬰前一晚開始哭鬧不安，餵食量約60CC，當時體重2750公克
    ，有脫水現象，但轉至長庚時，體重記錄為2380公克，雖然
    秤不同可能導致體重數據有所變動，但病嬰明顯因長期餵食
    不良，體重嚴重缺失乃不爭之事實，此當然是生病之表現．
    ．究竟是因壞死性腸炎、腸破裂導致嚴重敗血症，抑或敗血
    症在先，導致敗血性血栓，因而引起壞死性腸炎，腸道穿孔
　　，加重敗血症，則無法清楚分別。從病歷記載無法獲知張淳
　  婷是否有任何先天性因素導致其腸壞死及敗血症，所以無法
    認定其為先天性疾病，壞死性腸炎及敗血症一般多屬急性疾
    病，所謂急性是指臨床發病很快，與其發病原因（underly-
    ing mechanism）無關，潛伏期因人而異，對小嬰兒而言應
    該不會太久。張淳婷之發病時間很難確定，陳醫師說10多天
    均是每次餵20~30C C，趙醫師說12/25晚間開始哭鬧不安，
    可餵到60CC，如照陳醫師之說法，則有可能病嬰出院後即有
    問題，只是不明顯，未及早發覺，導致12/26以排山倒海之
    勢完全表現出來。」（原審卷第212頁）。說明張淳婷罹患
    之消化系統疾病，有於90年12月16日後，系爭契約生效前已
    潛伏存在，迄同年12月26日始完全表現出來（爆發）之可能
    。
　(三)台北榮民總醫院以93年11月9日北總兒字第0930029082號函
  　補充鑑定意見：「1.所謂急性疾病與其發病原因（underly-
    ing mechanism）無關．．指急性疾病是臨床表現的描述，
    指的是發病很快的疾病，但無法由此推斷其發病原因為何？
    2.病嬰體重自3200公克下降至2380公克是生病之徵兆。3.病
    嬰張淳婷有十天以上餵食不良，體重下降之情形，此為嬰兒
    生病之徵兆，應迅速就醫，否則各種嚴重後果均有可能發生
    ，包括『腸道破裂引起腹膜炎及敗血性休克』，以此推論，
    對病嬰張淳婷而言，十天左右餵食不良期間應是日後『腸道
    破裂引起腹膜炎及敗血性休克』之潛伏期，但腸道破裂引起
　　腹膜炎及敗血性休克並非餵食不良，體重下降之必然結果，
　  所以不一定是初期徵兆。」（本院卷第75頁）。確認新生兒
    發生腸道破裂引起腹膜炎及敗血性休克，雖非必以餵食不良
    ，體重下降為初期徵兆，但本件張淳婷於十天左右餵食不良
    期間，卻是其日後發生腸道破裂引起腹膜炎及敗血性休克之
    潛伏期，換言之，張淳婷餵食不良，體重下降，可視為其發
    生腸道破裂引起腹膜炎及敗血性休克之初期徵兆。
　(四)惠心聯合診所前醫師潘德和函覆本院謂：「張淳婷於90年25
  　日就診於惠心聯合診所一事，因本人已離開該診所，故僅能
    憑記憶為此事作出判定。惟因事後不久，保險員及家屬皆因
    此事於門診時間內找我要求影印病歷，故能印象深刻。查該
    病嬰就診時之主訴為食慾不佳，但檢查正常，無明顯之腹脹
    或肝脾腫大．．由護士．．餵食了一瓶牛奶，且最少有60CC
　　至90CC之量，對一名未滿月之小孩．．已可達標準。診後本
　  人曾親自詢問護士餵食時是否有異狀，護士答覆未有異狀．
    ．故本人極懷疑可能是因為父母及親屬皆因缺乏餵食之技巧
    而至造成病嬰之食慾不佳。病嬰在家中及診間皆無發燒及體
    溫過低之現象，故實難懷疑病嬰於當時已有壞死性腸炎及敗
    血症之先兆。『未明示之胃功能性障礙』乃一ICD-9之疾病
    診斷分類，為申報健保之所需。」（本院卷第80頁）。然按
    醫師法第12條第1、2項規定：「醫師執行業務時，應製作病
    歷，並簽名或蓋章及加註執行年、月、日。前項病歷，除應
    於首頁載明病人姓名、出生年、月、日、性別及住址等基本
    資料外，其內容至少應載明下列事項：一就診日期。二主訴
    。三檢查項目及結果。四診斷或病名。五治療、處置或用藥
    等情形。六其他應記載事項。」；醫療法第67條第1項規定
    醫療機構應建立清晰、詳實、完整之病歷。經查，惠心聯合
    診所91年10月8日惠心聯合診所字第91008號函檢附之病歷（
    原審卷第59頁），未記載上開檢查及餵食過程、結果，則潘
    德和醫師事後憑其所謂記憶作此說明，是否屬實，尚非無疑
    ，自不能遽行採信。退步言，縱認上開陳述真正，然依台北
    榮民總醫院鑑定結果，張淳婷自90年12月16日後已潛伏上開
    消化系統疾病，但因初期病徵不明顯，致醫師未及早發覺，
    迄同年12月26日完全爆發出來，故潘德和醫師雖未能診斷發
    現其罹患此消化系統疾病，亦不能否定系爭契約生效前，已
    為張淳婷發生腸道破裂引起腹膜炎及敗血性休克之潛伏期之
    事實。
八、關於本件上訴人甲○○如不知張淳婷於系爭契約生效前已罹
    患上開消化系統疾病，是否應適用保險法第五十一條但書規
    定，使被上訴人仍負保險責任之爭點，論述如下：
　(一)按保險法第125條規定：「健康保險人於被保險人疾病、分
  　娩及其所致殘廢或死亡時，負給付保險金額之責。」系爭保
　　險契約屬之。次按同法關於保險契約之通則章節，於第51條
　  第1項規定：「保險契約訂立時，保險標的之危險已發生或
    已消滅者，其契約無效。但為當事人雙方所不知者，不在此
    限。」惟就健康保險章節，於第127條規定：「保險契約訂
    立時，被保險人已在疾病或妊娠情況中者，保險人對是項疾
    病或分娩，不負給付保險金額之責。」其立法理由載明：「
    健康保險關於國民健康、社會安全，增訂本條條文，規定被
　　保險人罹患疾病或已值妊娠時，仍可訂健康保險契約，已宏
　  實效，惟保險人對於是項疾病或分娩不負給付保險金額責任
    ，以免加重全部被保險人對於保險費之負擔。」，屬健康保
    險契約保險人之法定特別免責事由，依中央法規標準法第16
    條規定，應優先於保險法第51條第1項規定而為適用。則系
    爭契約訂立時，上訴人甲○○及被上訴人不知張淳婷已處於
    上開消化系統疾病之潛伏期，並表現初期病徵，系爭契約雖
    然有效，但被上訴人就此疾病仍不負給付保險金額之責。
  (二)系爭新住院醫療保險附約第2條第1項、日額型住院醫療終身
    健康保險附約第2條第2款、手術醫療終身健康保險附約第2
    條第2款均約定：「本附約所稱『疾病』係指被保險人自本
    附約生效日起所發生之疾病」（本院卷第122、129、133頁
    ）。可見兩造明示排除張淳婷於契約生效日前所發生之疾病
    ，屬被上訴人承保之保險事故。
  (三)綜上，張淳婷於系爭契約訂立生效前已罹患上開消化系統疾
    病，此疾病不屬被上訴人承保之保險事故，且被上訴人依保
    險法第127條規定就此疾病不負給付保險金之責，從而上訴
    人繼承依系爭契約，請求被上訴人給付保險金0000000元，
    及其中0000000元自91年3月29日起，其中180000元自同年11
    月6日起，均至清償日止，按年息100分之10計算之遲延利息
    ，為無理由，不應准許。
九、綜上所述，上訴人本於系爭契約，請求上訴人給付0000000
    元及其利息，為無理由，應予駁回，其假執行之聲請失所附
    麗，應併予駁回。原審為上訴人敗訴之判決，並駁回其假執
    行之聲請，並無不合。上訴意旨求予廢棄改判，為無理由，
    應駁回其上訴。
十、兩造其餘攻擊、防禦方法及提出之證據，於判決結果無礙，
    爰不一一論述。
十一、據上論結，本件上訴為無理由，依民事訴訟法第449條第1項
    、第78條、第85條第1項前段，判決如主文。
中　　華　　民　　國　  94  　年　　2 　　月　　16　　日
                         民事第十五庭
                             審判長法  官  許  正  順
                                   法  官  張      蘭
                                   法  官  翁  昭  蓉
正本係照原本作成。
如不服本判決，應於收受送達後20日內向本院提出上訴書狀，其
未表明上訴理由者，應於提出上訴後20日內向本院補提理由書狀
（均須按他造當事人之人數附繕本）上訴時應提出委任律師或具
有律師資格之人之委任狀；委任有律師資格者，另應附具律師資
格證書及釋明委任人與受任人有民事訴訟法第466 條之一第一項
但書或第二項（詳附註）所定關係之釋明文書影本。
中　　華　　民　　國　  94  　年　　2 　　月　　16　　日
　 　　　　　　　　　　　　　　　　書記官  王  才  生
附註：
民事訴訟法第466 條之一（第一項、第二項）：
對於第二審判決上訴，上訴人應委任律師為訴訟代理人。但上訴
人或其他法定代理人具有律師資格者，不在此限。
上訴人之配偶、三親等內之血親、二親等內之姻親，或上訴人為
法人、中央或地方機關時，其所屬專任人員具有律師資格並經法
院認為適當者，亦得為第三審訴訟代理人。
